【裁判字號】    91,訴,2419
【裁判日期】    950731
【裁判案由】    回復原狀
【裁判全文】
臺灣臺南地方法院民事判決              91年度訴字第2419號
原告即反訴被告  甲○○
訴訟代理人      王秀哲律師
被告即反訴原告  乙○○
訴訟代理人      賴鴻鳴律師
                黃俊達律師
                莊信泰律師
上列當事人間請求回復原狀事件，經本院於民國95年7月18日言
詞辯論終結，判決如下：
    主  文
被告應將坐落臺南縣六甲鄉○○段15號土地上，如附圖所示編號
15-甲、面積3,307平方公尺土地上全部所填之地上物清除，回復
至深度150公分之原狀。
訴訟費用由被告負擔。
反訴原告之訴及假執行之聲請均駁回。
反訴訴訟費用由反訴原告負擔。
    事實及理由
壹、程序方面：按被告於言詞辯論終結前，得在本訴繫屬之法院
    ，對於原告提起反訴，民事訴訟法第259條定有明文。查本
    件被告於本訴繫屬中之民國91年9月16日，主張對於原告有
    承攬報酬請求權而提起反訴，經核合於前開規定，應予准許
    ，合先敘明。
貳、實體方面：
  一、原告主張：
    (一)坐落臺南縣六甲鄉○○段15號，面積4,040平方公尺土地
      （下稱系爭土地），為訴外人即原告之父黃祥所有，因分
      產由訴外人黃祥交給原告管理使用收益。系爭土地中原有
      如附圖所示編號15-甲、面積3,307平方公尺、深度150 公
      分之魚池（下稱系爭魚池），原告乃欲將系爭魚池填平以
      作農田使用，因原告與被告為鄰居，彼此相識，被告專門
      經營填土工作，乃與被告議妥以新臺幣（下同）80萬元填
      平至系爭魚池岸，並約定需填可耕種之土方，不可倒有磚
      塊、臺電灰飛或違反環保法律條約有害之廢棄物，魚池最
      上方2尺土須填入溪埔沙土（即河川浮覆地），被告如有
      違約，原告即可請求清除所填之廢棄物，並終止契約另行
      發包賠償原告所有損失。詎被告施工後，先則被訴外人黃
      祥發現填有磚塊，經當面阻止，允予清除決不再倒，繼又
      變本加勵，非但繼續填有磚塊之廢土，且傾倒臺電煤灰，
      原告發現後將該煤灰送請化驗，證明無法耕作，乃央請六
      甲鄉調解委員會調解，被告在調解會上公然脅稱要用黑道
      解決，導致無法調解。查原告將系爭魚池填平目的在能成
      為可種植之土地，而被告為節省買土成本竟以磚塊及興達
      發電廠廢棄免費之煤灰填補，使原告不能達到預期使用之
      目的，並經阻止無效，原告自得終止契約。契約既經終止
      ，被告自負有回復原狀之義務將所填之廢棄物清除，以
      利原告另行發包作業。
    (二)兩造雖未訂立書面契約，但因為鄰居只有口頭約定，於民
      國（下同）91年4月5日約定填土，當初係約定將低的地方
      填高，被告卻將高的地方剷平，訴外人黃祥有阻止，被告
      仍置之不理，後來碰到颱風有糾紛，迄今仍未填平。嗣因
      原告懷疑土壤有問題，已叫被告不要填土，但被告仍繼續
      填土。
    (三)兩造當初約定土地要作耕種用，蓋填土費用一般是60幾萬
      元，本件卻以80萬元金額要求被告填土，且系爭魚池前為
      漁塭，除種植外沒有其他用途。本件主要爭執土壤裡究竟
      有無飛灰會影響將來種植，至於土壤裡其他成分如磚塊等
      不再爭執。依工業技術研究院鑑定報告，系爭土地填土土
      壤裡所含元素不適於耕作，該等元素代表土壤裡有灰質存
      在，未改善前無法耕作。又依行政院農業委員會農業藥物
      毒物試驗所函，亦顯見被告填土是飛灰成分，另外還有重
      金屬污染。被告經營事業廢棄土之處理工作，其將飛灰堆
      在坐落官田鄉○○段309地號土地，再將飛灰堆置在系爭
      魚池進行填土。且退步言之，縱令被告抗辯兩造是否約定
      要填適合耕作的土壤，被告也不能填有毒的土壤。
    (四)為此聲明：被告應將坐落臺南縣六甲鄉○○段15號土地上
      ，如附圖所示編號15-甲、面積3,307平方公尺土地上全部
      所填之地上物清除，回復至深度150公分之原狀。並請求
      駁回反訴原告之反訴。
  二、被告即反訴原告抗辯：
    (一)被告確有施作原告主張之系爭土地填土工程，惟此工程業
      經被告施做完峻，依法被告即應給付約定之價款80萬元，
      且該工程既已施作完畢，更無契約終止之問題。當初兩造
      僅約定將系爭土地填平，並未約定土壤品質。且工業技術
      研究院鑑定結果亦不能證明土壤裡有飛灰成分。原告主張
      二造曾約定需填可播種之土壤及被告違約之法律效果，被
      告否認之，請原告舉證以實其說。
    (二)卷內之鑑定報告雖曾記載重金屬之含量偏高，然查本件採
      樣之土壤可能挖及被告填土前已存在之土壤，故本件尚無
      從證明所採樣之土壤為本訴被告回填之土壤。
    (三)原告主張二造曾約定被告違約時原告得終止契約，被告否
      認之。退步言，縱原告主張得終止契約，契約自終止時起
      嗣後歸於消滅，其已經發生效力者，不生回復原狀之問題
      ，從而本件被告填土既已完成，亦不生回復原狀之問題。
    (四)兩造就系爭土地約定由反訴原告負責填土，報酬為80萬元
      ，詎反訴被告於反訴原告施工完竣後，竟拒絕給付報酬，
      屢經反訴原告催討均置之不理。
    (五)為此請求駁回原告之訴，並提起反訴聲明反訴被告應給付
      反訴原告80萬元，及自反訴起訴狀繕本送達翌日起至清償
      日止，按年利率百分之5計算之利息。並願供擔保請准宣
      告假執行。
  三、兩造不爭執之事實：
    (一)兩造於91年4月5日約定由被告即反訴原告將坐落臺南縣六
      甲鄉○○段15號土地上，如附圖所示編號15-甲、面積3,3
      07平方公尺、深度150公分土地上之魚池進行填土（下稱
      系爭承攬契約），並約定報酬為80萬元。
    (二)如附圖所示編號15-甲、面積3,307平方公尺、深度150公
      分部分為系爭土地上原有系爭魚池之範圍。
    (三)本院於92年8月19日會同財團法人工業技術研究院，經臺
      南縣麻豆地政事務所指界系爭土地後，開挖系爭魚池土壤
      至150公分深度即出現水，而認被告即反訴原告於系爭魚
      池填土深度為150公分，並於系爭魚池東側、西側及中間
      處採取土壤樣本。
  四、得心證之理由：本件所應審究者，乃被告即反訴原告就系
      爭魚池所填土壤是否因含有飛灰成分或其他物質而不適於
      耕作？原告即反訴被告是否得據此拒絕給付被告即反訴原
      告系爭承攬工程之報酬？
    (一)按稱承攬者，謂當事人約定，一方為他方完成一定之工作
      ，他方俟工作完成，給付報酬之契約。承攬人完成工作，
      應使其具備約定之品質及無減少或滅失價值或不適於通常
      或約定使用之瑕疵。承攬人不於前條第1項所定期限內修
      補瑕疵，或依前條第3項之規定拒絕修補或其瑕疵不能修
      補者，定作人得解除契約或請求減少報酬。契約解除時，
      當事人雙方回復原狀之義務。民法第490條第1項前段、第
      492條、第494條前段、第259條前段定有明文。經查：
      1.本院於92年8月19日會同財團法人工業技術研究院，經
        臺南縣麻豆地政事務所指界系爭土地後，開挖系爭土地
        土壤採取土壤樣本，經送財團法人工業技術研究院針對
        採樣土壤進行微量元素之成分分析，鑑定之結果認系爭
        土地土壤符合飛灰一般化學組成種類有氧化矽、氧化鐵
        、氧化鎂、氧化鈦、氧化鉀、氧化鈉及三氧化硫等化學
        組成。另符合飛灰元素數值範圍之元素有砷、鈹、溴、
        鎘、鈰、鉻、鈷、銅、鑭、鉛、鋰、鎳、硒、釩及鋯等
        元素。有財團法人工業技術研究院94年4月29日（94）
        工研院字第05138號函1份在卷可稽。
      2.另系爭土地土壤樣品之部分成分組成，與飛灰相似，其
        中硼、氯、氟等微量元素因偏高，可能會導致植物生長
        之異常，另鎘含量超過環保署所訂定之重金屬監測基準
        值10mg/Kg土壤乾重（實用作物農地之監測基準值為2.5
        mg/Kg土壤乾重）。有行政院農業委員會農業藥物毒物
        試驗所95年1月27日藥試害字第0952500682號函1份附卷
        可憑。被告固辯稱本件採樣之土壤可能挖及被告填土前
        已存在之土壤，故本件尚無從證明所採樣之土壤為本訴
        被告回填之土壤云云。惟查，本院於92年8月19日履勘
        現場時，系爭土地上長滿雜草，東側有圍牆，南側有原
        告所圍鐵籬笆，大致留有原來魚池之形狀，系爭土地於
        開挖約150公分深後始出現水，乃經地政人員確認為系
        爭土地原魚池之範圍內，於東側、中間及西側各採土1
        份。被告並於勘驗時陳述系爭土地內之土壤均為伊所填
        ，在系爭土地內何處採樣均可等語。從而被告事後翻覆
        ，任意辯稱無從證明所採樣之土壤為本訴被告回填之土
        壤云云，即無可採。
      3.按契約之解除，係使契約自始歸於消滅，以回復訂定契
        約以前之狀態。契約之終止，則使契約自終止時起嗣後
        歸於消滅，其已經發生效力者，不生回復原狀之問題（
        參照最高法院81年度臺上字第1201號判決）。本件原告
        起訴主張被告承攬系爭土地填土工程所使用之土壤為飛
        灰並經重金屬鎘污染，為此請求被告應將系爭土地上所
        填之地上物清除，回復至原魚池深度150公分之原狀等
        語。從而依原告之真意乃欲解除系爭承攬契約，使系爭
        承攬契約自始歸於消滅，而回復系爭土地訂定系爭承攬
        契約以前之狀態至明，固原告提起本件訴訟，雖陳述欲
        終止系爭承攬契約，惟依其訴之聲明觀之，原告之真意
        乃欲解除系爭承攬契約，應可認定。
      4.從而被告於91年4月5日本於系爭承攬契約於系爭魚池所
        填之土壤，該成分之組成，非但與飛灰相似，且其中硼
        、氯、氟等微量元素因偏高，可能會導致植物生長之異
        常，另鎘含量超過環保署所訂定之重金屬監測基準值10
        mg/Kg土壤乾重，為實用作物農地之監測基準值為2.5mg
        /Kg土壤乾重之4倍，因認被告固形式上完成系爭魚池之
        填土工作，惟被告所使用之土壤非但不適於耕作，且為
        經重金屬鎘污染之有毒土壤，明顯具有不適於通常使用
        之瑕疵，且該瑕疵乃屬不能修補之情形，從而，原告主
        張解除系爭承攬契約，並請求被告應將坐落臺南縣六甲
        鄉○○段15號土地上，如附圖所示編號15-甲、面積3,3
        07平方公尺土地上全部所填之地上物清除，回復至深度
        150公分之原狀為有理由，應予准許。
    (二)被告即反訴原告於91年4月5日本於系爭承攬契約，於系爭
      土地所填之土壤，因明顯具有不適於通常使用之瑕疵，且
      該瑕疵乃屬不能修補之情形，經原告即反訴被告主張解除
      系爭承攬契約為有理由等情既經認定，從而，被告即反訴
      原告提起反訴，請求原告即反訴被告應給付被告即反訴原
      告80萬元，及自反訴起訴狀繕本送達翌日起至清償日止，
      按年利率百分之5計算之利息，為無理由，應予駁回。被
      告即反訴原告之反訴既經駁回，其假執行之聲請亦失所附
      麗，應併予駁回。
參、據上論結，本件原告之訴為有理由，被告之反訴為無理由，
    依民事訴訟法第78條，判決如主文。
中    華    民    國    95    年    7     月    31    日
                  民事第三庭    法  官  黃莉莉
以上正本係照原本作成
如對本判決上訴，須於判決送達後20日內向本院提出上訴狀
中    華    民    國    95    年    7    月    31    日
                                書記官  陳美萍


司法院資訊處製作；財團法人民間司法改革基金會備份。
